臺灣高等法院民事判決
110年度重上字第533號
上  訴  人  賴阿蘭  
            陳又嘉  
共      同
訴訟代理人  唐正昱律師
被上訴人    趙守文  
訴訟代理人  吳鴻奎律師

上列當事人間請求塗銷所有權移轉登記等事件，上訴人對於中華
民國110年4月16日臺灣新北地方法院109年度訴字第1976號第一
審判決提起上訴，本院於111年1月18日言詞辯論終結，判決如下
：
    主      文
原判決關於：㈠確認上訴人間就附表所示不動產於民國109年8月2
1日所為買賣之債權行為及民國109年9月15日所為移轉登記之物
權均無效。㈡上訴人陳又嘉應將附表所示不動產在新北市三重地
政事務所所為前項所有權移轉登記予以塗銷。㈢上訴人陳又嘉應
給付被上訴人新臺幣壹佰捌拾萬元部分，暨訴訟費用之裁判均廢
棄。  
上開廢棄部分，被上訴人在第一審之訴駁回。
被上訴人備位之訴駁回。
第一、二審訴訟費用均由被上訴人負擔。
    事實及理由
壹、程序方面：
一、按當事人提起預備合併之訴，原告先位之訴勝訴，備位之訴
    部分雖未受裁判，惟經先位之訴被告合法上訴時，備位之訴
    即生移審之效力，並於先位之訴無理由時，應就後位之訴加
    以裁判（最高法院109年度台上字第2494號判決意旨參照）
    。查被上訴人於原審提起客觀預備合併之訴（先位之訴及第
    一備位之訴均詳如後述），原審就先位之訴判決被上訴人一
    部勝訴、一部敗訴，上訴人針對敗訴部分聲明不服，提起上
    訴，被上訴人就先位聲明敗訴部分未上訴，依前揭說明，被
    上訴人於原審所提第一備位之訴同生移審效力，本院如認先
    位之訴無理由即應就第一備位之訴加以裁判（另被上訴人對
    第二備位之訴不再請求，本院卷358頁），合先敘明。
二、按訴狀送達後，原告不得將原訴變更或追加他訴。但擴張或
    減縮應受判決事項聲明者，不在此限，民事訴訟法第255條
    第1項第3款定有明文。上開規定於第二審訴訟程序準用之，
    民事訴訟法第446條第1項亦有明文。查被上訴人因對原審共
    同被告簡幕榕（下稱簡幕榕，被上訴人對簡幕榕敗訴部分未
    上訴，下不贅述）部分未上訴，其第一備位聲明減縮為：㈠
    上訴人間如附表所示不動產（下稱系爭不動產）於民國109
    年8月21日所為買賣行為及109年9月15日移轉所有權登記之
    物權行為應予撤銷。㈡上訴人陳又嘉（下稱陳又嘉）就系爭
    不動產所有權移轉登記應予塗銷（本院卷175頁、352頁），
    核屬聲明減縮，依上開規定應予准許。
貳、實體方面：　　
一、被上訴人主張：伊於108年12月10日受讓訴外人陽明山聯合
    煤氣分裝場股份有限公司（下稱陽明山公司）對上訴人賴阿
    蘭（下稱賴阿蘭，與陳又嘉合稱上訴人）新臺幣（下同）5,
    702,660元債權。賴阿蘭所有系爭不動產已設定第1順位本金
    360萬元最高限額抵押權予訴外人板信商業銀行股份有限公
    司（下稱板信銀行），嗣於100年5月11日將系爭不動產設定
    第2順位擔保債權額500萬元普通抵押權予原審共同被告簡幕
    榕。詎上訴人間基於通謀虛偽意思表示，賴阿蘭於109年8月
    21日將系爭不動產出賣予陳又嘉，於109年9月15日移轉所有
    權登記予陳又嘉，並塗銷前揭第1、2順位抵押權。然欲塗銷
    前揭第1、2順位抵押權至少需860萬元，惟新北市○○區○○路0
    00○000號公寓，依109年6月實價登錄所示每坪單價約28至30
    萬元，系爭不動產約25坪，總價約在700至750萬元間，無可
    能塗銷前揭第1、2順位抵押權。上訴人就系爭不動產買賣係
    通謀虛偽，依民法第87條規定其債權及物權行為均為無效，
    伊得依民法第242條、第767條第1項規定代位賴阿蘭請求陳
    又嘉塗銷系爭不動產所有權移轉登記。退步言，上訴人就系
    爭不動產買賣係詐害伊之債權，伊依民法第244條第2項規定
    撤銷系爭不動產買賣之債權及物權行為，並依同條第4項規
    定，請求陳又嘉塗銷系爭不動產所有權移轉登記。另上訴人
    上開通謀通謀虛偽及詐害債權，構成民法第184條第1項前段
    、後段、第2項及第185條之共同侵權行為，伊得請求陳又嘉
    給付伊180萬元損害。爰先位聲明：㈠確認上訴人就系爭不動
    產買賣之債權及物權行為均無效。㈡陳又嘉應塗銷系爭不動
    產所有權移轉登記。㈢陳又嘉應給付伊180萬元。備位聲明：
    ㈠上訴人就系爭不動產買賣之債權及物權行為應予撤銷。㈡陳
    又嘉應塗銷系爭不動產所有權移轉登記（原審就先位聲明判
    決上訴人一部敗訴，上訴人就敗訴部分提起上訴）。其答辯
    聲明：上訴駁回。     
二、上訴人則以：上訴人就系爭不動產買賣為真實，並非通謀虛
    偽。又賴阿蘭將出賣系爭不動產所得之買賣價金用以清償第
    1、2順位抵押權所擔保之債權，並無詐害被上訴人之債權。
    陳又嘉與友人鄭雅、蔡其澄集資投資買受系爭不動產，待日
    後出賣獲利了結，自無詐害債權及侵權行為等語，資為抗辯
    。其上訴聲明：㈠原判決不利上訴人部分廢棄。㈡上開廢棄部
    分，被上訴人在第一審之訴駁回。
三、兩造不爭執事項：
　㈠賴阿蘭積欠陽明山公司5,702,660元債務未清償，前經陽明山
    公司對賴阿蘭取得臺灣士林地方法院（下稱士林地院）100
    年度司促字第6518號（下稱第6518號）確定支付命令為執行
    名義，於105年間對賴阿蘭聲請強制執行，獲償157,600元（
    其中57,451元為執行費），並換發原審105年度司執字第68
    號（下稱第68號）債權憑證。嗣陽明山公司於108年12月10
    日將該債權讓與被上訴人，被上訴人則寄發存證信函通知賴
    阿蘭，並於108年12月25日送達予賴阿蘭（原審調閱士林地
    院100年度訴字第790號卷〈含前揭第6518號支付命令卷〉、前
    揭第68號債權憑證、債權讓與聲明書、存證信函暨送達回執
    見原審調字卷19至29頁）。
  ㈡賴阿蘭於97年11月7日以買賣為原因取得系爭不動產所有權，
    並於97年11月7日將系爭不動產設定第1順位360萬元本金最
    高限額抵押權予板信銀行、於100年5月11日設定第2順位擔
    保債權額500萬元普通抵押權予簡幕榕（系爭不動產登記第
    二類謄本見原審調字卷31至37頁）。
  ㈢陽明山公司於104年12月28日曾對簡幕榕、賴阿蘭起訴，請求
    確認簡、賴二人前揭第2順位抵押權登記無效，應予塗銷。
    經原審於105年6月1日以105年度訴字第893號（下稱第893號
    ）判決陽明山公司敗訴確定（判決書及確定證明書見原審卷
    87至93頁）。
  ㈣賴阿蘭於109年8月21日將系爭不動產出賣予陳又嘉，於109年
    9月15日完成所有權移轉登記。且塗銷前揭第1、2順位抵押
    權。嗣陳又嘉於109年9月15日將系爭不動產設定第1順位540
    萬元本金最高限額抵押權予玉山銀行（新北市三重地政事務
    所109年10月28日新北重地籍字第1096159236號函檢附系爭
    不動產公務用謄本、異動索引、土地登記申請書見原審卷19
    9至235頁）。
四、本院得心證理由：
　㈠按當事人主張有利於己之事實者，就其事實有舉證之責任，
    民事訴訟法第277條前段有明文規定。即民事訴訟如係由原
    告主張權利者，應先由原告負舉證之責，若原告先不能舉證
    ，以證實自己主張之事實為真實，則被告就其抗辯事實即令
    不能舉證，或其所舉證據尚有疵累，亦應駁回原告之請求。
    本件被上訴人先位之訴主張上訴人就系爭不動產買賣之債權
    及物權行為係通謀虛偽意思表示，依民法第87條規定應為無
    效，並請求陳又嘉塗銷物權登記；備位之訴則主張上訴人就
    系爭不動產買賣係詐害債權，其依民法第244條第2項規定請
    求撤銷該債權及物權行為，及依同法第4項規定請求陳又嘉
    塗銷物權登記；另依民法第184條第1項前段、後段、第2項
    及第185條規定，於先、備位均請求上訴人負共同侵權行為
    連帶損害賠償責任，則依上開舉證責任分配原則，應由被上
    訴人舉證以實其說，倘無法證明，其提起本件訴訟，即無理
    由。
　㈡先位之訴部分：
　⒈賴阿蘭於109年8月21日以700萬元價金將系爭不動產出賣予陳
    又嘉（不動產買賣契約書見原審卷277至282頁）。陳又嘉則
    於109年8月21日匯款100萬元、同年9月10日匯款150萬元予
    賴阿蘭，另向玉山銀行貸款450萬元，先由玉山銀行代償賴
    阿蘭積欠板信銀行之1,283,449元借款，餘款3,216,551元於
    同年9月25日再撥入賴阿蘭帳戶等情，業據上訴人陳述在卷
    ，復有賴阿蘭所有玉山銀行第0000000000000號帳戶交易明
    細查詢列印資料可參（原審卷180頁、183至191頁），互核
    相符。
　⒉陳又嘉於109年8月21日匯款100萬元予賴阿蘭之資金，係友人
    鄭雅於同年月19日匯款100萬元予陳又嘉，此有陳又嘉銀行
    帳戶交易明細表可參（原審卷299頁、本院卷135頁），並經
    證人鄭雅證述：伊自大學時期認識陳又嘉，之前向陳又嘉借
    2萬元，嗣於109年8月間伊和陳又嘉一起去看系爭不動產，
    認位置近捷運站，附近生活機能不錯，故決定與陳又嘉一起
    投資系爭不動產，當時陳又嘉告知再找一位投資者投資，獲
    利再依投資比例分配，伊出98萬元投資款，加上清償2萬元
    借款，計100萬元匯款予陳又嘉等語甚詳（本院卷252頁），
    是證人鄭雅參與投資並出資98萬元一節，足可採信。
　⒊陳又嘉於同年9月10日匯款150萬元予賴阿蘭之資金，係友人
    蔡其澄於同年9月9日轉入，此有陳又嘉銀行帳戶交易明細表
    足參（原審卷299頁、本院卷135頁），證人蔡其澄結證：伊
    自小學即認識陳又嘉，之前陸續向陳又嘉借款45萬元，陳又
    嘉說要一起投資房子，伊即匯款150萬元給陳又嘉，包括清
    償45萬元借款，陳又嘉當時有開1張面額105萬元本票予伊，
    伊、陳又嘉及鄭雅有簽訂一份投資協議書等語在卷（本院卷
    254至255頁、原審卷299頁）。另證人蔡其澄當庭自手機檔
    案中開啓1份投資協議書，該投資協議書係陳又嘉（甲方）
    、蔡其澄（乙方）及鄭雅（丙方）於109年8月9日簽署，其
    內容記載：「茲因甲、乙、丙三方共同出資購屋事宜，三方
    達成協議如下：合資購屋標的：新北市○○區 ○○路000巷0弄
    00號3樓建物，及該建物所座落之新北市○○區○○段00地號土
    地持份。出資比例：甲方出資新臺幣497萬元即71％、乙方
    出資新臺幣105萬元即15％、丙方出資新臺幣98萬元即14％。
    乙、丙方均同意以甲方名義單獨簽訂房地買賣契約、申辦貸
    款及辦理所有權等相關登記．．」等語（本院卷261至265頁）
    ，無論投資標的物、證人蔡其澄、鄭雅及陳又嘉出資比例等
    均詳細記載，爰審酌證人鄭雅及蔡其澄係陳又嘉友人，其二
    人與被上訴人及賴阿蘭均不相識，復無利害關係，自無偏袒
    賴阿蘭而為不實陳述必要，是本院認證人蔡其澄及鄭雅所證
    述與陳又嘉合作投資系爭不動產一節，洵堪採信。        
         
　⒋證人葉銘元（即承辦系爭不動產買賣契約之地政士）證稱：
    系爭不動產買賣契約書為伊所書寫，付款是第1次簽約用印1
    00萬元，第2次完稅100萬元，尾款500萬元，房子總價700萬
    元，本件未做銀行履約保證。陳又嘉有匯第1次款100萬元給
    賣方，第2次完稅要付100萬元，但陳又嘉銀行貸款貸不到50
    0萬元，只能貸450萬元，尾款不足之50萬元，伊請陳又嘉在
    完稅款給付150萬元，此於買賣合約第6條有約定。我們訂契
    約時，有調地籍謄本，發現簡幕榕有設定第2順位抵押權，
    因銀行無法對私人借貸做代償，伊請賴阿蘭先跟簡幕榕溝通
    ，因簡幕榕是她的朋友，簡幕榕同意還未足額受償就先塗銷
    抵押權，此部分也是伊辦理，簡幕榕親自將文件交給伊等語
    甚詳（本院卷185至186頁）。參諸系爭不動產買賣契約書第
    六條「買方貸款約定」約定「買方預定貸款500萬元抵付 部
    分買賣價款，並依下列約定辦理貸款、付款事宜：．．核貸
    金額不足之差額，除本約另有約定外，買方應於第三次（完
    稅）款付款同時，以現金一次補足。」（原審卷279頁），
    另陳又嘉於109年8月21日匯款100萬元、同年9月10日匯款15
    0萬元予賴阿蘭及向玉山銀行貸款450萬元等情，業如前述，
    核與證人葉銘元上開證述相節相符，是系爭不動產買賣契約
    之成立及履行過程均符合一般不動產交易常情。
　⒌被上訴人雖主張塗銷第1、2順位抵押權至少需860萬元，惟系
    爭不動產總價約在700至750萬元間，無可能同時塗銷前揭第
    1、2順位抵押權等語。然查，陳又嘉向玉山銀行貸款450萬
    元後，陳又嘉同意由玉山銀行代償賴阿蘭積欠板信銀行之1,
    283,449元借款以塗銷第1順位抵押權（參原審卷第279頁不
    動產買賣契約書第6條第2款），此金融機構間代償行為為不
    動產交易過戶前清償貸款之正常流程，並無異常之處。又簡
    幕榕於板信銀行第00000000000000號帳戶內，於109年8月21
    日由賴阿蘭匯入100萬元、於同年9月10日匯入150萬元，於
    同年9月25日匯入207萬元，計457萬元，此有板信銀行作業
    服務部109年12月17日板信作服字第1097426543號函檢附簡
    幕榕帳戶交易明細、玉山銀行個金集中部109年12月30日玉
    山個（集中）字第1090155571號函附賴阿蘭第000000000000
    0號帳戶交易明細可參（原審卷291至297頁），是賴阿蘭與
    簡幕榕既為朋友關係，簡幕榕同意在取得250萬元款項後，
    為使賴阿蘭順利將系爭不動產完成過戶手續，乃於109年9月
    17日提供「債務清償證明書」委由證人葉銘元於同日向地政
    機關辦理塗銷第2順位抵押權手續（土地登記申請書見原審
    卷227至236頁），嗣賴阿蘭於109年9月25日取得玉山銀行所
    撥付3,216,551元貸款後（原審卷191頁、297頁），立即於
    同日匯款207萬元予簡幕榕以清償債務（原審卷293頁），上
    開過程符合一般常情。是被上訴人主張系爭不動產買賣價金
    不足以塗銷第1、2順位抵押權等語，尚非可取。
　⒍從而，陳又嘉與證人蔡其澄、鄭雅集資買受系爭不動產，目
    的係日後出賣能獲利；賴阿蘭出賣系爭不動產目的在於清償
    積欠板信銀行及簡幕榕之債務，是陳又嘉與賴阿蘭就系爭不
    動產買賣之債權及物權行為，並非出於通謀虛偽意思表示，
    與民法第87條規定構成要件不符，是被上訴人請求確認系爭
    動產買賣之債權及物權行為均為無效，及其依民法第242條
    、第767條第1項規定代位賴阿蘭請求陳又嘉塗銷系爭不動產
    之物權登記，即屬無據。
　⒎另陳又嘉與賴阿蘭就系爭不動產買賣之債權及物權行為既屬
    真實有效，是賴阿蘭出賣系爭不動產或陳又嘉買受系爭不動
    產，均係依法行使權利，該二人並不構成侵權行為，是被上
    訴人依民法第184條第1項前段、後段、第2項及第185條規定
    ，請求陳又嘉給付180萬元損害賠償，亦無理由。
　㈢備位之訴部分：
　⒈按債務人出賣其財產，非必生減少資力之結果，苟其出賣財
    產已獲得相當對價，一方面減少其財產，一方面取得其請求
    支付價金之權利，其整體責任財產難認有減少情事。另依民
    法第244條第2項行使撤銷權，因撤銷之法律行為為有償行為
    ，必需債務人於有償行為時明知有損害於債權人之權利、有
    償行為之受益人於受益時亦知其情事，始具備主觀要件，如
    欠缺上開主觀要件，即不成立民法第244條之詐害債權。
  ⒉陽明山公司曾聲請強制執行系爭不動產無實益，又因賴阿蘭
    無其他可供執行之財產，致核發上開第68號債權憑證，之後
    被上訴人於108年12月10日受讓債權，向原審聲請對系爭不
    動產強制執行，原審民事執行處因系爭不動產之拍賣最低價
    額不足清償優先債權及執行費用，無拍賣實益，而於109年7
    月14日函知被上訴人此情，並於109年7月30日函知被上訴人
    執行程序終結，有該第68號債權憑證、民事執行處109年5月
    21日新北院賢108司執守字第157361號通知、109年7月14日
    及109年7月30日新北院賢108司執守字第157361號函可佐（
    附於臺灣新北地方檢察署〈下稱新北地檢署〉109年度他字第7
    336號偵查卷9至12頁、16頁、19頁、80至81頁）。又賴阿蘭
    於109年8月13日委託仲介郭宇宭協助找尋買家（109年8月13
    日售屋委託書附該偵查卷101頁、原審卷329頁），嗣於109
    年8月15日與陳又嘉簽訂買賣契約，於109年9月15日辦理所
    有權移轉登記予陳又嘉，則賴阿蘭在系爭不動產經強制執行
    無拍賣實益，執行程序終結後，始出賣系爭不動產及移轉所
    有權予陳又嘉；參以被上訴人在上開偵查程序之告訴代理人
    李郁奇在偵訊時自陳：系爭不動產是因拍賣無實益而於109
    年7月30日執行程序終結，賴阿蘭係於109年9月15日移轉系
    爭不動產所有權予陳又嘉等語（前揭偵查卷66至67頁），均
    足證賴阿蘭於拍賣無實益後始出賣系爭不動產。另系爭不動
    產之買賣價金為700萬元核與被上訴人所主張新北市○○區○○
    路000○000號公寓，依109年6月實價登錄所示每坪單價約28
    至30萬元，系爭不動產約25坪，總價約在700至750萬元間等
    情相較（原審卷127頁），上開買賣價金符合一般市場價格
    ，並無偏低情事。又賴阿蘭處分系爭不動產，以取得相當於
    市場行情之買賣價金700萬元先後清償第1順位之板信銀行押
    債權1,283,449元及第2順位之簡幕榕抵押債權457萬元（100
    萬元＋150萬元＋207萬元＝457萬元），係對已設有擔保物權之
    債權為清償，並無影響其他債權人受償之公平性。基上，賴
    阿蘭雖不再持有系爭不動產，惟已取得相當於市場行情之買
    賣價金，其整體責任財產並無減少情事，即無證據證明賴阿
    蘭出賣系爭不動產足致其責任財產減少損及被上訴人債權。
    被上訴人主張賴阿蘭構成民法第244條之詐害債權等語，殊
    非可取。再則，被上訴人告訴上訴人及簡幕榕涉犯刑法毀損
    債權罪責，已據新北地檢署檢察官於110年3月9日以110年度
    偵字第7989號處分不起訴及經臺灣高等檢察署於110年4月13
    日以110年度上聲議字第3149號處分書駁回被上訴人之再議
    而確定，此據本院調閱該偵查卷查明屬實，併予敘明。
　⒊有償行為之受益人陳又嘉係與證人蔡其澄、鄭雅合作投資系
    爭不動產，並無證據證明陳又嘉明知出賣系爭不動產會害及
    被上訴人債權仍予買受，即難以證明受益人陳又嘉具有詐害
    債權之主觀要件，核與民法第244條規定構成要件不符。從
    而，被上訴人依民法第244條第2項規定請求撤銷系爭動產買
    賣之債權及物權行為，及依同法第4項規定請求陳又嘉塗銷
    系爭不動產之物權登記，均無理由。
　⒋另陳又嘉與賴阿蘭就系爭不動產買賣之債權及物權行為既屬
    真實有效，是賴阿蘭出賣系爭不動產或陳又嘉買受系爭不動
    產，均係依法行使權利，該二人無詐害被上訴人之債權，並
    不構成侵權行為，是被上訴人依民法第184條第1項前段、後
    段、第2項及第185條規定請求，亦於法無據。  　　　　
五、綜上所述，被上訴人依民法第87條、第242條、第767條第1
    項前段、第184條第1項前段、後段、第2項及第185條規定，
    先位請求：㈠確認上訴人就系爭不動產買賣之債權及物權行
    為均無效。㈡陳又嘉應塗銷系爭不動產所有權移轉登記。㈢陳
    又嘉應給付被上訴人180萬元，均無理由，不應准許。原審
    判決上訴人敗訴，自有未洽。上訴意旨指摘原判決此部分不
    當，求予廢棄改判，為有理由，自應由本院廢棄改判如主文
    第2項所示；另被上訴人依民法第244條第2項、第4項、第18
    4條第1項前段、後段、第2項及第185條規定，備位請求：㈠
    上訴人就系爭不動產買賣之債權及物權行為應予撤銷。㈡陳
    又嘉應塗銷系爭不動產所有權移轉登記，亦無理由，應予駁
    回。
六、本件事證已臻明確，兩造其餘之攻擊或防禦方法及所用之證
    據，經本院斟酌後，認為均不足以影響本判決之結果，爰不
    逐一論列，併此敘明。
七、據上論結，本件上訴為有理由，依民事訴訟法第450條、第7
    8條，判決如主文。
中　　華　　民　　國　　111 　年　　2 　　月　　15　　日
                    民事第四庭    
                        審判長法  官  傅中樂
                              法  官  管靜怡
                              法  官  呂淑玲
正本係照原本作成。
被上訴人如不服本判決，應於收受送達後20日內向本院提出上訴
書狀，其未表明上訴理由者，應於提出上訴後20日內向本院補提
理由書狀（均須按他造當事人之人數附繕本）上訴時應提出委任
律師或具有律師資格之人之委任狀；委任有律師資格者，另應附
具律師資格證書及釋明委任人與受任人有民事訴訟法第466 條之
1第1項但書或第2項所定關係之釋明文書影本。如委任律師提起
上訴者，應一併繳納上訴審裁判費。
中　　華　　民　　國　　111 　年　　2 　　月　　15　　日
　　　　　　　　　　　　    　書記官  黃雯琪

不動產附表：   土地   編號 地號 權利範圍 1. 新北市○○區○○段00地號，面積1114.28平方公尺 127/5,000 

建物    編號 建號 門牌號碼 權利範圍 1. 新北市○○區○○段0000○號 新北市○○區○○路000巷0弄00號3樓 1/1